【裁判字號】    89,訴,184
【裁判日期】    900831
【裁判案由】    違反公司法等
【裁判全文】
臺灣臺北地方法院刑事判決                          八十九年度訴字第一八四號
    公  訴  人  臺灣臺北地方法院檢察署檢察官
    被      告  己○○
                丁○○
                戊○○
    共      同
    選任辯護人  林耀泉
                郭志明
                陳凱平
右列被告因違反公司法等案件，經檢察官提起公訴（八十八年度偵字第一一六二三號
），本院判決如左：
    主  文
己○○、丁○○、戊○○共同公司負責人，公司應收之股款，股東並未實際繳納，而
以申請文件表明收足，己○○、丁○○各處拘役參拾日，戊○○處拘役貳拾日，如易
科罰金，均以參佰元折算壹日，均緩刑貳年。
    事  實
一、己○○、丁○○與戊○○夫婦及乙○○（未據起訴）為開發高雄縣旗山鎮○○段
    土地，與真實姓名年籍不詳之成年人「林小姐」基於共同犯意之聯絡，於民國八
    十七年一月間，由乙○○提議籌設南旗建設股份有限公司（址設臺北市○○區○○路四段三二一號三樓，下稱南旗公司），以己○○、丁○○、戊○○及乙○○
    等為發起人，並選任己○○為董事長，均為公司法規定之公司負責人，並登記公
    司資本額為新臺幣（下同）二千五百萬元。詎其等均明知公司股款應確實向股東
    收足，不得僅以申請文件表明收足，竟未確實向股東收足股款，即由己○○及丁○○同往聯邦商業銀行忠孝分行，辦理帳號00000000000號南旗公司
    籌備處活期存款帳戶，再由乙○○向「林小姐」借款新臺幣（下同）二千五百萬
    元，於八十七年一月十四日存入上開南旗公司籌備處活期存款帳戶內，以充作公
    司資本，另由戊○○提供其他股東即其父陶志福、母陶傅阿純之證件、印章，乙○○提供其他股東即其妹丙○○之證件、印章，由丁○○依乙○○指示將公司登
    記所需資料交予「林小姐」全權辦理公司登記事宜。「林小姐」於翌（十五）日
    即委請不知情之達和會計師事務所會計師甲○○查核簽證後，旋於核准登記前之
    八十七年一月十六日，自上開南旗公司籌備處活期存款帳戶分別將一百萬元及六
    十萬元轉入全球開發股份有限公司、二百四十萬元轉入欣湖營造有限公司籌備處
    帳戶，並將其餘現金二千一百萬元悉數領出。而己○○、丁○○、戊○○、乙○○及其他公司股東並未實際繳納股款，竟於八十七年一月二十三日，由「林小姐
    」持表明公司資本二千五百萬元業已收足之公司設立登記資本額查核報告書等文
    件，向臺北市政府建設局申請南旗公司設立登記，並於同年月二十六日獲准公司
    設立。嗣因乙○○與己○○等人間有債務糾紛提出詐欺告訴，始查悉上情。
二、案經臺灣臺北地方法院檢察署檢察官自動檢舉偵查起訴。
    理  由
一、訊據被告己○○、丁○○、戊○○對於右揭事實，迭於偵審中坦承不諱，被告己○○於偵審中坦承：乙○○邀其成立南旗公司，因其銀行信用較好，遂擔任負責
    人，公司資本額二千五百萬元係向會計公司借貸，股東確實未繳足股款，公司帳
    戶係其與丁○○一起去辦理等語；被告丁○○於偵審中供承：乙○○提議成立南
    旗公司，伊就找夫戊○○、公婆陶志福、陶傅阿純擔任股東，股東均未實際繳足
    股款，資本額二千五百萬之借貸是乙○○向「林小姐」籌措，並指示伊把公司設
    立資料交給「林小姐」辦理登記，資本額的利息都由乙○○給付等語；被告戊○○於偵審中坦認：公司成立之情形其大概了解，其父母只知有公司的事，但沒有
    出資，其本身亦未繳交股款等語，核與證人乙○○於本院審理時證稱：其與股東
    丙○○均未實際出資，資本額二千五百萬借貸之利息是伊出的，南旗公司地址設
    在其負責之呈宇工程顧問有限公司所在地等語，及證人陶傅阿純於偵查中證稱：
    其與先生陶志福均僅掛名，未參與南旗公司之事宜，其子戊○○應該有參與等語
    相符，並經證人即會計師陳憲仁於本院調查時到庭結證屬實，復有臺北市政府建
    設局第一科南旗公司登記案卷影本一冊、聯邦商業銀行八十九年三月二十七日聯
    忠字第六十八號函覆南旗公司資金流動明細表一件、營運計畫書影本一冊、呈宇
    公司經濟部公司執照、臺北市政府營利事業登記證及董事、股東名單各一紙等影
    本在卷可稽，被告等所為前開任意性自白核與事實相符。本件事證已明，被告等
    與不具公司負責人身分之「林小姐」共同為右揭犯行堪以認定。
二、按本法所稱公司負責人：在股份有限公司為董事。公司之經理人或清算人，股份
    有限公司之發起人、監察人、檢查人、重整人或重整監督人，在執行職務範圍內
    ，亦為公司負責人，公司法第八條第一項後段、第二項分別定有明文。又發起人
    關於公司設立登記所為之行為，乃執行職務之行為。被告己○○為南旗公司
    董事長及發起人，被告丁○○、戊○○及乙○○（未據起訴）均為南旗公司發起
    人，依公司法第八條第一項後段、第二項規定，均為公司負責人，是核被告己○○、丁○○、戊○○所為，均係犯公司法第九條第三項之罪。又被告己○○與丁○○負責公司帳戶之開戶申請，丁○○並負責備妥公司登記資料事宜交予「林小
    姐」辦理公司登記，被告戊○○則提供其父母證件資料以充作人頭，乙○○負責
    借貸公司資本，是其等與同為公司負責人之乙○○間有犯意聯絡及行為分擔，應
    論以共同正犯。再本件被告三人為公司負責人，而與未具公司負責人身分且知情
    之「林小姐」共同犯本件之罪，與之有犯意聯絡及行為分擔，依刑法第三十一條
    第一項之規定，亦以共同正犯論。被告等利用不知情之會計師陳憲仁遂行違反公
    司法之犯行，係間接正犯。爰審酌被告等無前科紀錄之素行良好，有臺灣高等法
    院檢察署刑案紀錄簡覆表在卷可憑，此次係因申請辦理公司設立登記時，聽從乙○○之指示，以他人出具之資金證明文件表明已收足全數股款而為本件犯行，且
    犯後於本院審理時坦承申請經過情形，態度良好，與其犯罪之手段、動機、所為
    妨害主管機關對公司實質監督之正確性、及其行為情節輕重等一切情狀，量處如
    主文所示之刑，並諭知易科罰金之折算標準。查被告犯罪後，刑法第四十一條業
    於九十年一月四日修正，同年月十日經總統公布施行，該條第一項規定：「犯最
    重本刑為五年以下有期徒刑以下之罪，而受六個月以下有期徒刑或拘役之宣告，
    因身體、教育、職業、家庭之關係或其他正當事由，執行顯有困難者，得以一元
    以上三元以下折算一日，易科罰金。但確因不執行所宣告之刑，難收矯正之效，
    或難以維持法秩序者，不在此限。」比較新舊法之結果，舊法並無更有利於被告
    ，依刑法第二條第一項前段規定，應適用裁判時之新法。末查被告等前均未曾受
    有期徒刑以上刑之宣告，有臺灣高等法院檢察署刑案紀錄簡覆表在卷可參，此次
    因一時失慮，偶罹刑典，事後已深具悔意，經此刑之宣告後，應知警惕而無再犯
    之虞，本院認以暫不執行其刑為當，併予宣告緩刑二年，以啟自新。公訴意旨另
    以被告等尚涉有刑法第二百十四條之罪嫌，惟按刑法第二百十四條使公務員登載
    不實事項於公文書罪，須一經他人之聲明或申報，公務員即有登載之義務，並依
    其所為之聲明或申報予以登載，而屬不實事項者，始足構成，若其所為之聲明或
    申報，公務員尚須為實質之審查，以判斷其真實與否，始得為一定之記載者，即
    不成立本罪。依公司法第三百八十八條規定，主管機關對於公司登記之申請，認
    為有違反法令或不合法定程式者，應令其改正，非俟改正合法後，不予登記。從
    而股份有限公司之登記，並非係僅依申請即應為一定登載之形式審查，是以股份
    有限公司負責人明知申請設立登記時，公司應收之股款並未繳足，仍以申請文件
    表明收足，而使公務員將此不實事項予以登載，應僅成立公司法第九條第三項之
    罪，無適用刑法第二百十四條論罪之餘地，公訴意旨容有誤會，此外復查無其他
    積極證據足認被告等有公訴人所指使公務員登載不實事項於公文書犯行，原應為
    無罪之諭知，惟公訴意旨認此部份與前開論罪科刑部分有想像競合犯之裁判上一
    罪關係，爰不另為無罪之諭知，附此敘明。
據上論斷，應依刑事訴訟法第第二百九十九條第一項前段，公司法第九條第三項，刑
法第十一條前段、第二條第一項前段、第二十八條、第三十一條第一項、第四十一條
第一項、第七十四條第一款，罰金罰鍰提高標準條例第二條，判決如主文。
本案經檢察官俞秀端到庭執行職務
中    華    民    國      九十        年      八    月      三十一      日
                                      臺灣臺北地方法院刑事第八庭
                                          法  官  張  筱  琪
右正本證明與原本無異。
如不服本判決，應於判決送達後十日內向本院提出上訴狀(應抄附繕本)。告訴人
或被害人如對於本判決不服者，應具備理由請求檢察官上訴，其上訴期間之計算
係以檢察官收受判決正本之日期為準。
                                          書記官  耿  鳳  君
中    華    民    國      九十        年     九     月        四        日
公司法第九條
公司設立登記後，如發現其設立登記或其他登記事項，有違法情事時，公
司負責人各處一年以下有期徒刑、拘役或科或併科新臺幣六萬元以下罰金
。
公司負責人對於前項登記事項，為虛偽之記載者，依刑法或特別刑法有關
規定處罰。
公司應收之股款，股東並未實際繳納，而以申請文件表明收足，或股東雖
已繳納而於登記後將股款發還股東，或任由股東收回者，公司負責人各處
五年以下有期徒刑、拘役或科或併科新臺幣六萬元以下罰金。
前三項裁判確定後，由法院檢察處通知中央主管機關撤銷其登記。


司法院資訊處製作；財團法人民間司法改革基金會備份。
